臺灣澎湖地方法院民事判決　　　　　　　　　　　　　　九十三年度訴字第四０號
　　原　　　告　臺灣產物保險股份有限公司
　　法定代理人　丁○○
　　訴訟代理人　乙○○
　　　　　　　　丙○○
　　被　　　告　甲○○
當事人間請求損害賠償事件，本院於九十三年十二月十五日言詞辯論終結，判決如下
：
    主  文
原告之訴駁回。
訴訟費用由原告負擔。
    事實及理由
一、原告主張：被告甲○○自民國九十二年三月一日起，向訴外人高珮誼承租門牌號
    碼澎湖縣馬公市○○路五九之二號六樓之房屋（下稱上開建物）居住，於九十三
    年三月二十日夜間，因電器使用不當，發生火災，致高珮誼（即原告之被保險人
    ）上開建物遭受火災損害，依民法第一百八十四條第一項前段之規定：因故意或
    過失，不法侵害他人之權利者，負損害賠償責任。顯見被告對於高珮誼之損害，
    應負賠償責任，又高珮誼之上開建物損害，除被告曾僱工修復大樓電梯及委請工
    人拆除清理火燬之屋內裝潢外，其餘損失經欣榮保險公證人有限公司（下稱欣榮
    公司）理算損害金額為新台幣（下同）九十七萬八千五百二十七元，原告業已依
    約賠付完竣，並依保險法第五十三條第一項之規定，取得對於被保險人之代位求
    償權，提出房屋租賃契約書、切結書、賠款接受書、代位求償同意書、住宅火災
    保險公證報告等影本各乙件及聲請，調閱本院九十三年度簡上字第三二號公共危
    險案件卷為證，為此依據保險法第五十三條第一項代位民法第一百八十四條第一
    項之規定，請求被告賠償。並聲明：被告應給付原告九十七萬八千五百二十七元
    及自起訴狀繕本送達之翌日起至清償日止，按年息百分之五計算之利息。
二、被告則以：(一)伊固承租高珮誼上開建物供居住使用，惟對於該建物之線路並沒有
    任何裝修或改裝，原來的裝潢就是這樣，唯一加裝一個三孔插座而已。依一般居
    家以延長線使用多孔插座是很普遍的現象，而且也沒有人會將電腦、電視機或放
    影機使用後立即拔掉電源。發生火災時，伊不在家，亦沒有使用電器；只是將電
    視機、放影機插頭留在插座保持待機狀態，然該電氣用品，用電量很小，待機狀
    態，根本不會造成用電負載，電線短路起火。(二)於承租中曾就熱水器線路裝錯及
    天花板三個鹵素燈不亮，向房東反應，但房屋沒有處理，有關線路保養維修，應
    該是房東應負的責任，不應由其負責檢修。(三)綜上所述，伊並沒有過失，對刑事
    判決認定其有罪，甚表不滿。為此請求判決駁回原告之訴。
三、兩造不爭執之事實：被告向高珮誼承租上開建物，供居住使用，於九十三年三月
    二十日零時許，因電器使用不當發生火災燒毀。原告依據火災保險契約，賠償被
    保險人高珮誼九十七萬八千五百二十七元，取得保險人對於被保險人之代位求償
    權之事實，為兩造所不爭執。
四、得心證之理由：
    (一)兩造爭執事項：原告認為被告承租上開建物供居住使用，明知線路老舊，自應
      定期維修保養，避免長時間將多插頭置於插座及使用轉接多孔插頭，導致負載
      滋生意外，竟在臥室北側矮櫃上之二孔插座，分別插有吹風機插頭，又插有轉
      接三孔插頭，其上另插有電視機、放影機等電器用品插頭之情形下外出，其使
      用電器顯有悖於普通人安全使用電器、電線之方式，致生火災顯有重大過失。
      被告則認為有關承租房屋線路保養維修，係房東的責任，不應由其負責。伊從
      未改裝或裝修過建物之任何線路，唯一加裝一個三孔插座，供電視機或放影機
      插電使用，但失火時，伊不在家，雖未拔掉插頭電源，惟僅待機狀態並未使用
      ，耗電極微，根本不可能短路引起火災，且一般居家以延長線使用多孔插座是
      普遍現象，也沒有人會於出門時拔掉所有電源，所以伊沒有過失，不負賠償責
      任。
    (二)按租賃物因承租人之重大過失致失火毀損、滅失者，承租人對出租人負損害賠
      償責任，民法第四百三十四條定有明文。此規定係因立法者審酌出租人在社會
      上較具經濟能力，承租人在經濟上多為弱勢，為調節雙方權利義務關係，始規
      定承租人僅就具有重大過失，致租賃物毀損、滅失時，方負損害賠償責任，以
      限縮其責任範圍，被告為上開失火燒毀建物之承租人，為兩造所不爭，自僅以
      其具有重大過失時，始負賠償責任；又所謂重大過失，係指顯然欠缺普通人應
      盡之注意而言。承租人之失火，縱因欠缺善良管理人之注意所致，而於普通人
      應盡之注意無欠缺者，不得謂有重大過失，最高法院二十二年上字第二五五八
      號著有判例，足資參照，合先說明。
    (三)又本件被告失火燒毀承租之上開建物，所涉公共危險案件，雖經本院九十三年
      度簡上字第三二號以失火罪判處拘役四十日易科罰金，緩刑貳年，確定在案，
      有該案件判決在卷可稽，然刑事訴訟所調查之證據，及刑事訴訟判決所認定之
      事實，非當然有拘束民事訴訟判決之效力，有最高法院三十八年穗上字第八七
      號判例可參，固本院仍得調查證據，並為不同之認定，而不受其拘束，自不待
      言。
    (四)查被告雖曾於租賃關係存續中，因租賃物熱水器線路裝錯及天花板三個鹵素燈
      不亮等因素，向高珮誼反應，請其修繕未果，固為被告所自承，惟按租賃物之
      修繕，除契約另有訂定或另有習慣外，由出租人負擔，民法第四百二十九條第
      一項定有明文。而此項規定，不外基於出租人有使承租人使用租賃物之義務，
      為其取得租金之對價。雖已交付其物，亦須為以後合於使用上必要之修繕，故
      除契約另有訂定或另有習慣外，此項義務應由出租人負擔，原告未能舉證說明
      被告與高珮誼間就上開建物之租賃契約有何另外約定，或另須由被告負責修繕
      之習慣，自難責令被告負擔修繕之責。是以原告主張被告承租上開建物，供居
      即非有據，委無足採。
    (五)次查上開建物失火燒毀原因，依據澎湖縣消防局火災原因調查報告研判結果認
      為：係在該住戶臥室北面矮櫃靠西處為起火處，起火原因，以使用電源線不當
      ，致使電源線路接觸不良，造成線路發熱短路起火燃燒引起火災之可能性最大
      」（見調閱之本院九十三年度簡上字第三二號卷所附警卷三十三頁反面）；復
      根據內政部消防署火災證物鑑定報告書綜合研判，認定：依據送鑑定證物、花
      線之熔痕巨觀及微觀特徵，皆為通電中電線短路所造成之通電痕（見同卷四十
      一頁），兩造對於上開建物起火處所及因通電中電線短路所造成火災乙節，均
      不爭執，堪信為其實。而此通電中線路短路引起的火災，原告認為被告既知屋
      內線路老舊，且曾通知房東（高珮誼）修繕未果，理應避免長時間將過多插頭
      置於插座及使用轉接多孔插頭等危險使用方法，以免插座負載過重，滋生意外
      ，此為一般人皆知之常識，被告竟在臥室北側靠西處矮櫃上之二孔插座，分別
      插有吹風機插頭，又插有轉接三孔插頭，其上插有電視機、放影機等電器用品
      之情形下外出，造成線路發熱短路引起火災，認有悖於普通人使用電器應注意
      之義務，而有重大過失云云。被告固不否認於前揭二孔插座上加裝一個三孔插
      座，供電視機及放影機插電使用，惟否認有過失，抗辯稱：一般家庭使用多孔
      插座是很普遍現象，並非非法使用，也沒有人會將使用完後之電器用品立刻拔
      掉電源，而且電視機及放影機的用電量很小，且當時是在待機狀態，不致因負
      債過鉅而造成發熱短路等語。根據原告委請欣榮公司所作住宅火災保險公證報
      告認為上開房屋出險原因「純屬突發之意外事件」（見本院卷附公告報告三頁
      ），且再徵之前開火災原因調查報告亦認為「起火原因，以使用電源線不當」
      （見同上警卷二九頁），因此，上開建物失火燒毀，被告固難諉為全無過失，
      此亦為刑事案件認定被告構成失火之公共危險罪之理由。惟失火原因多種，注
      意義務，亦輕重有別，被告之過失情節是否達於顯然欠缺普通一般人均應注意
      ，且能注意而不注意之情形，為本件應否負損害賠償責任之關鍵。然查被告僅
      是一般承租用戶，祇負一般普通人之注意義務。而一般居家使用電器用品，常
      有因線路插座配設不足，加裝多孔插座或加裝延長線多孔插座以敷使用之需，
      極為常見；又無論使用電視、音響、放影機、電腦等電器用品，於較長時間不
      使用時，不但應關閉電源，且應將插頭拔除，以防長時間受熱造成線路短路或
      地震等因素引致火災，固為居家用電之常識。然以時下一般人常識不足，以致
      於電器用品使用完畢後，僅關閉電源，而未及將插座電源拔除，處於待機狀態
      ，事所恒有，不能以欠缺善良管理人之高度注意義務，責令一般承租人負賠償
      責任，此乃立法者衡酌承租人大多處於經濟上之弱勢，以減輕其賠償責任，所
      作之規定。依據前揭論述，本件被告雖有過失，惟其過失情節，顯然尚未達於
      重大過失之程度。按當事人主張有利於己之事實者，就其事實，有舉證之責任
      ，為民事訴訟法第二百七十七條前段所明定，原告對於上開建物之失火燒毀，
      既未能舉證確實證明被告有何重大過失，以致失火燒毀，自難責令被告負賠償
      責任。從而原告本於保險賠償代位之法律關係，請求被告賠償如訴之聲明所示
      之金額及自起訴狀繕本送達翌日起至清償日止，按法定利率計算之利息，即乏
      所據，應予駁回。
    (六)兩造法律關係業臻明確，足資為本件訴訟勝負之判斷，其餘主張及攻擊防禦方
      法併使用之證據，即無逐一審酌論述之必要，附此說明。
五、據上論結，本件原告之訴為無理由，依民事訴訟法第七十八條，判決如主文。
中　　　華　　　民　　　國　　九十三　　年　　十二　　　月　　二十九　　日
                                  臺灣澎湖地方法院民事庭
                                      法　　　官　王聰明
右為正本係照原本作成。
如不服本判決，須於送達後二十日內，向本院提出上訴狀（須附繕本）。
中　　　華　　　民　　　國　　九十三　　年　　 十二 　　月　　 三十 　　日
                                      法院書記官　呂黎明
